【裁判字號】    95,上更(一),160
【裁判日期】    950731
【裁判案由】    偽造文書等
【裁判全文】
臺灣高等法院高雄分院刑事判決     95年度上更(一)字第160號
上  訴  人
即  被  告  甲○○
上列上訴人因被告偽造文書等案件，不服臺灣高雄地方法院92年
度易字第541號中華民國92年6月18日第一審判決（起訴案號：臺
灣高雄地方法院檢察署92年度偵字第1073號），提起上訴，判決
後，經最高法院發回更審，本院判決如下：
    主  文
原判決撤銷。
甲○○連續行使偽造私文書，足以生損害於他人，處有期徒刑捌
月。緩刑參年。
    事  實
一、甲○○係元富證券股份有限公司（下簡稱元富證券）之營業
    員，基於行使偽造私文書、意圖為自己不法所有之概括犯意
    ，利用友人丙○○委託其代為買賣股票，而將丙○○之妻唐
    慧珍所申設之中興商業銀行高雄分行（下稱中興商銀高雄分
    行）帳號000000000000號活期儲蓄存款存摺及印鑑章委託甲○○保管之機會，自90年10月30日起至90年12月28日止，先
    後於如附表一所示之時間，在位於高雄市○○區○○路與自
    立路口之中興銀行高雄分行內，於中興商銀高雄分行活儲存
    款取款憑條上，先後偽填如附表一所示之時間、金額，再於
    上開取款憑條存戶簽章欄內盜蓋乙○○上開印鑑章，而偽造
    乙○○名義之取款憑條共計18紙，再先後於附表一所示之時
    間，持上開取款憑條及存摺，向不知情之中興商銀高雄分行
    行員辦理存摺轉帳及現金取款而據以行使，致該承辦人員陷
    於錯誤，如數允其提領，甲○○隨即將所提領之款項自行花
    用或轉存入或匯入如附表一所示之人之帳戶，（提領之日期
    、金額，及轉存入之帳戶戶名、金額均詳如附表一所示），
    供清償其個人之債務，共計詐得新臺幣（下同）59萬7 千5
    百元，足生損害於中興銀行辦理客戶領取存款正確性及乙○○，嗣於90年10月22日，丙○○因急需現金而賣出該帳戶內
    所有之股票後未於3 日內匯入股款至上開帳戶，經向中興商
    銀高雄分行查詢始獲悉上情。
二、案經乙○○訴由臺灣高雄地方法院檢察署檢察官偵查起訴。
    理  由
壹、有罪部分：
一、上揭犯罪事實，業據上訴人即被告蔡政憲於警詢、偵查、原
    審及本院審理時坦承不諱（警卷第2頁反面、第3頁；偵卷第
    10頁反面；原審卷第50、106、107頁；本院95年7 月13日審
    判筆錄第9 頁），核與證人丙○○於本院證述相符（本院95
    年7月13日審判筆錄第5、6、9頁），並有被告出具之悔過書
    、切結書及告訴人乙○○之存摺影本（警卷第4、5頁；91年
    度發查字第5、6 頁）各1紙附卷可稽，並經原審依職權向中
    興商銀高雄分行函調取款憑條及轉帳單共34紙（原審卷第65
    至77、81至86、88至103 頁）附卷可稽，是被告盜用告訴人
    之印章偽填取款憑條，據以行使詐領存款，使中興商銀高雄
    分行之承辦人員陷於錯誤，而使其盜領59餘萬元，致足以生
    損害於告訴人之財產及中興銀行辦理取款業務之正確性，事
    證明確，被告犯行堪以認定。
二、查被告盜用告訴人之印章，偽填告訴人名義之取款憑條用以
    向中興商銀高雄分行收付處詐領款項，足以生損害於中興商
    銀及告訴人之行為，核係犯刑法第216 條、第210 條之行使
    偽造私文書罪及第339 條第1 項之詐欺取財罪。被告盜用印
    文行為，為偽造私文書之部分行為，而偽造私文書之低度行
    為為行使偽造私文書之高度行為吸收，均不另論罪。被告先
    後所犯行使偽造私文書、詐欺取財二罪，時間緊接，手段相
    同，所犯罪名同一，顯係各出於概括之犯意反覆為之，均屬
    連續犯，應分別依刑法第56條之規定論以一罪並加重其刑。
    又被告行為後，刑法第56條連續犯之規定，業於94年1 月7
    日修正公布刪除，並於95年7 月1 日施行，則被告之犯行，
    因行為後新法業已刪除連續犯之規定，此刪除雖非犯罪構成
    要件之變更，但顯已影響行為人刑罰之法律效果，自屬法律
    有變更，依新法第2 條第1 項規定，比較新、舊法結果，仍
    應適用較有利於被告之行為時法律即舊法論以連續犯（最高
    法院95年第8 次刑事庭會議決議參照）。又被告行為後，94
    年1 月7 日修正公布之刑法，自95年7 月1 日施行，修正後
    之刑法刪除第55條關於牽連犯之規定。本件被告所犯上開行
    使偽造文書及詐欺取財二罪間，具有牽連犯之關係，依修正
    前即行為時之規定，應從一重之罪處斷；依修正後之刑法既
    已刪除牽連犯之規定，則所犯上述各罪應依數罪併罰之規定
    分論併罰。比較新舊法之規定，修正後之規定並非較有利於
    被告，依刑法第2 條第1 項之規定，應適用行為時之法律，
    即適用修正前刑法第55條牽連犯之規定，從一重之行使偽造
    私文書罪處斷。公訴意旨認被告自告訴人上開帳戶內提領如
    附表一所示共計59萬7千5百元之所為，係刑法第335條第1項
    之侵占罪處斷，尚有未洽，惟起訴事實相同，爰依法變更起
    訴法條。又公訴人雖未就被告在取款憑條上盜蓋告訴人印章
    ，而偽造告訴人名義之取款憑條之所為起訴，惟此部分與起
    訴並經論罪科刑部分，有方法目的之牽連關係，為起訴效力
    所及，本院自得併予審理，附此敘明。
三、原審予以被告論罪科刑，固非無見，惟查：(一)被告盜用告訴
    人之印章，偽填告訴人名義之取款憑條用以向中興商銀高雄
    分行收付處詐領款項，依被告當時情狀觀之，固足以生損害
    於中興銀行辦理取款業務正確性及乙○○之財產，而被告所
    為僅足以生損害於中興商銀及告訴人特定人，核與公眾交易
    安全無關，是被告行使偽造私文書所為僅足以生損害於他人
    ，原判決認被告所為足以生損害於公眾及他人，自有未合；
    (二)又附表二所示之提領金額，係被告經證人丙○○之授權而
    提領，理由詳如後述，不構成犯罪，原判決就此部分，亦併
    為論罪科刑，亦有未洽。被告上訴，否認部分犯罪，為有理
    由，且原判決另有上開可議之處，自應由本院將原判撤銷改
    判。爰審酌被告身為證券公司之營業員，竟利用工作之便，
    以前述犯行獲取不當之利益，且詐領存款所得財物59餘萬元
    ，本不宜寬貸，惟念被告已先償還告訴人18餘萬元，嗣於本
    院審理時又償還23萬元等一切情狀，爰量處如主文第2 項所
    示之刑。至其所偽造之取款憑條18紙已由中興商銀高雄分行
    收執，非屬被告所有，故不予宣告沒收，併此敘明。又被告
    前未曾受有期徒刑以上刑之宣告，此有台灣高等法院被告前
    案紀錄表可參，因一時失慮，偶罹刑典，事後業於本院審理
    時與證人丙○○達成和解，當場賠償證人丙○○23萬元，證
    人丙○○亦表示願意原諒被告，不再追究，此有本院95年7
    月13日審判筆錄在卷可稽，經此刑之宣告後，應知警惕而無
    再犯之虞，本院因認暫不執行其刑為當，爰予宣告緩刑3 年
    ，用啟自新。
貳、不另為無罪諭知部分：
一、公訴意旨另以：蔡政憲意圖為自己不法之所有，基於侵占之
    概括犯意，趁友人丙○○委託其代為買賣股票而將丙○○之
    妻乙○○所申設之中興商銀高雄分行帳戶000000000000號活
    期儲蓄存款存摺、印章連同股票存摺委託其保管之機會，陸
    續將所持有之乙○○股票帳戶內之股票賣出所得價款連同丙○○存入前開帳戶內如附表二所示之存款25萬7 千元，以變
    易持有為所有之意思予以侵占入己，挪為買賣自己股票之用
    。嗣90年12月28日，因丙○○急需現金擬出清股票時，始發
    現上情，因認被告涉犯刑法第335 條第1 項之侵占罪嫌等語
    。
二、按犯罪事實應依證據認定之，無證據不得認定犯罪事實，刑
    事訴訟法第154條第2項定有明文。又認定犯罪事實所憑之證
    據，雖不以直接證據為限，間接證據亦包括在內；然而無論
    係直接或間接證據，其為訴訟上之證明，須於通常一般之人
    均不致有所懷疑，而得確信其為真實之程度者，始得據為有
    罪之認定，倘其證明尚未達到此一程度，而有合理性之懷疑
    存在時，即難為有罪之認定。再者，告訴人之告訴係以使被
    告受刑事訴追為目的，是其陳述是否與事實相符，仍應調查
    其他證據以資審認，此有最高法院52年台上字第1300號、76
    年度台上字第4986號判例可資參照。
三、本件公訴人認被告涉犯上開侵占犯行，無非以告訴人及證人
    丙○○之指訴情節相符，復有被告所立之悔過書、切結書及
    告訴人之存摺各1 紙等，為其論罪依據。訊據被告堅決否認
    上開犯行，辯稱：附表二所示提領金額，均係丙○○授權伊
    提領等語。經查：附表二編號4 所示提領金額20萬元，係因
    丙○○需用錢，而委託被告代為提領，另附表二編號1 至3
    號所示之金額經提領後再轉存入之帳戶，為證人丙○○之友
    人吳啟宏帳戶，故該3 筆金額均應為證人丙○○委託被告提
    領後再轉帳至吳啟宏帳戶等情，亦據證人丙○○於本院證述
    甚詳（本院95年7 月13日審判筆錄第5 、9 頁），顯見告訴
    人及證人丙○○之前就此部分指證顯有誤會，至於被告出具
    之悔過書及切結書，僅足證明被告未經授權，擅自提領之事
    實，其上記載之金額則為被告與告訴人私下協商之賠償金額
    ，而非正確之提領金額，尚難據此逕為對被告不利之認定，
    此外，復無其他證據足資證明被告有為附表二之侵占犯行，
    本應為無罪之諭知，惟因公訴人認此部分與前開論罪科刑部
    分（已變更為詐欺取財罪），具有連續犯之裁判上一罪關係
    ，爰不另為無罪之諭知。
據上論結，應依刑事訴訟法第369 條第1 項前段、第364 條、第
299 條第1 項前段、第300 條，刑法2 條第1 項、修正前刑法第
56條、第55條、刑法第216 條、第210 條、第339 條第1 項、第
74條第1 項第1 款、刑法施行法第1 條之一，判決如主文。
本案經檢察官王登榮到庭執行職務。
中    華    民    國    95    年    7     月    31    日
                  刑事第六庭  審判長法  官  王光照
                                    法  官  張盛喜
                                    法  官  李璧君
以上正本證明與原本無異。
如不服本判決應於收受本判決後10日內向本院提出上訴書狀，其
未敘述上訴理由者，並得於提起上訴後10日內向本院補提理由書
狀（均須按他造當事人之人數附繕本）「切勿逕送上級法院」。
中    華    民    國    95    年    8     月    1     日
                                    書記官  唐奇燕
附錄本件判決論罪科刑法條：
刑法第210條：
偽造、變造私文書，足以生損害於公眾或他人者，處5年以下有
期徒刑。
刑法第216條：
行使第210條至第215條之文書者，依偽造、變造文書或登載不實
事項或使登載不實事項之規定處斷。
刑法第339條第1項：
意圖為自己或第三人不法之所有，以詐術使人將本人或第三人之
物交付者，處5 年以下有期徒刑、拘役或科或併科1 千元以下罰
金。
附表一：
┌──┬──────┬──────┬───────┬──────┬───┐
│編號│提 領 日 期 │提領金額(元)│轉存入帳戶戶名│ 轉存入金額 │備  註│
├──┼──────┼──────┼───────┼──────┼───┤
│ 一 │90年10月30日│   6,000    │    甲○○    │    4,000   │      │
│    │（轉帳提款）│            ├───────┼──────┼───┤
│    │            │            │    李婉榕    │    2,000   │      │
├──┼──────┼──────┼───────┼──────┼───┤
│ 二 │90年11月09日│   7,500    │              │            │      │
│    │（現金提款）│            │              │            │      │
├──┼──────┼──────┼───────┼──────┼───┤
│ 三 │90年11月14日│   15,000   │              │            │      │
│    │（現金提款）│            │              │            │      │
├──┼──────┼──────┼───────┼──────┼───┤
│ 四 │90年11月15日│   30,000   │    蔡嘉惠    │   30,000   │      │
│    │（轉帳提款）│            │              │            │      │
├──┼──────┼──────┼───────┼──────┼───┤
│ 五 │90年11月16日│   33,000   │    甲○○    │   33,000   │      │
│    │（轉帳提款）│            │              │            │      │
├──┼──────┼──────┼───────┼──────┼───┤
│ 六 │90年11月22日│   10,000   │    甲○○    │   10,000   │      │
│    │（轉帳提款）│            │              │            │      │
├──┼──────┼──────┼───────┼──────┼───┤
│ 七 │90年11月26日│   70,000   │    吳穗芬    │   55,000   │      │
│    │（轉帳提款）│            ├───────┼──────┼───┤
│    │            │            │    甲○○    │   15,000   │      │
├──┼──────┼──────┼───────┼──────┼───┤
│ 八 │90年12月03日│   78,000   │              │            │      │
│    │（現金提款）│            │              │            │      │
├──┼──────┼──────┼───────┼──────┼───┤
│ 九 │90年12月06日│   190,000  │    陳惠滿    │   190,000  │      │
│    │（轉帳提款）│            │              │            │      │
├──┼──────┼──────┼───────┼──────┼───┤
│ 十 │90年12月07日│   25,000   │    元富期貨  │   25,000   │      │
│    │（轉帳提款）│            │              │            │      │
├──┼──────┼──────┼───────┼──────┼───┤
│十一│90年12月07日│   6,000    │    甲○○    │   4,000    │另外  │
│    │（轉帳提款）│            │              │            │2,000 │
│    │            │            │              │            │元依蔡│
│    │            │            │              │            │坤宗授│
│    │            │            │              │            │權匯至│
│    │            │            │              │            │吳啟宏│
│    │            │            │              │            │帳戶內│
│    │            │            │              │            │（如附│
│    │            │            │              │            │表二編│
│    │            │            │              │            │號1） │
├──┼──────┼──────┼───────┼──────┼───┤
│十二│90年12月11日│   8,000    │              │            │      │
│    │（現金提款）│            │              │            │      │
├──┼──────┼──────┼───────┼──────┼───┤
│十三│90年12月12日│   25,000   │    元富期貨  │   25,000   │      │
│    │（轉帳提款）│            │              │            │      │
├──┼──────┼──────┼───────┼──────┼───┤
│十四│90年12月12日│   25,000   │    元富期貨  │   25,000   │      │
│    │（轉帳提款）│            │              │            │      │
├──┼──────┼──────┼───────┼──────┼───┤
│十五│90年12月12日│   10,000   │    元富期貨  │   10,000   │      │
│    │（轉帳提款）│            │              │            │      │
├──┼──────┼──────┼───────┼──────┼───┤
│十六│90年12月12日│   20,000   │    元富期貨  │   20,000   │      │
│    │（轉帳提款）│            │              │            │      │
├──┼──────┼──────┼───────┼──────┼───┤
│十七│90年12月12日│   7,000    │    甲○○    │   7,000    │      │
│    │（轉帳提款）│            │              │            │      │
├──┼──────┼──────┼───────┼──────┼───┤
│十八│90年12月18日│   50,000   │    李婉榕    │   26,000   │另外  │
│    │（轉帳提款）│            ├───────┼──────┤16,000│
│    │            │            │    甲○○    │   5,800    │元依蔡│
│    │            │            │              │            │坤宗授│
│    │            │            │              │            │權匯至│
│    │            │            │              │            │吳啟宏│
│    │            │            │              │            │帳戶內│
├──┼──────┼──────┼───────┴──────┴───┤
│    │合     計   │   597,500  │                                    │
└──┴──────┴──────┴──────────────────┘
附表二：
┌──┬──────┬──────┬───────┬──────┬───┐
│ 一 │90年11月28日│   39,000   │    吳啟宏    │   59,000   │加上吳│
│    │（轉帳提款）│            │              │            │政憲自│
│    │            │            │              │            │其帳戶│
│    │            │            │              │            │內提領│
│    │            │            │              │            │20,000│
│    │            │            │              │            │元    │
├──┼──────┼──────┼───────┼──────┼───┤
│ 二 │90年12月07日│   6,000    │    吳啟宏    │   2,000    │      │
│    │（轉帳提款）│            │              │            │      │
├──┼──────┼──────┼───────┼──────┼───┤
│    │            │            │              │            │      │
│ 三 │90年12月18日│   50,000   │    吳啟宏    │   16,000   │      │
│    │（轉帳提款）│            │              │            │      │
├──┼──────┼──────┼───────┼──────┼───┤
│ 四 │90年12月28日│   200,000  │              │            │      │
│    │（現金提款）│            │              │            │      │
└──┴──────┴──────┴───────┴──────┴───┘


司法院資訊處製作；財團法人民間司法改革基金會備份。
